ACORDAO-COMPLETO-2436528

ACÓRDÃO 4760/2021 ATA 8/2021 - PRIMEIRA CÂMARA

VISTOS, relatados e discutidos estes autos que tratam de atos de concessão de pensão militar emitidos pelo Comando da Aeronáutica;
ACORDAM os Ministros do Tribunal de Contas da União, reunidos em Sessão da 1ª Câmara, nos termos dos arts. 71, inciso III, da Constituição Federal, 1º, inciso V, e 39, inciso II, da Lei 8.443/1992 e 260, § 1º, do RITCU e ante as razões expostas pelo Relator, em:
9.1. considerar legais e conceder registro aos atos de concessão de pensão militar instituídos por Antonio Nunes Ferreira (e-Pessoal 30438/2017) , Paulo Almeida de Souza Barros (e-Pessoal 27285/2017) , Aluízio Correa Silva (e-Pessoal 26696/2017) , Manoel Malaquias Rabelo de Freitas (e-Pessoal 25882/2017) , Joel Nunes Gomes (e-Pessoal 14110/2017) , Jairo Godoy (e-Pessoal 1935/2017) , José Martiniano dos Santos (e-Pessoal 47895/2016) , Jorge Thales Moura da Silva (e-Pessoal 47797/2016) ;
9.2. considerar ilegais e negar registro aos atos de concessão de pensão militar instituídos por  Cleo José Moreira Santos (e-Pessoal 48/2017) em favor de Maria Adelaide de Oliveira Santos (XXX.738.212-XX) e Jaime Ferreira de Araújo (e-Pessoal 8145/2017) em favor de Thereza de Jesus Moraes Araujo (XXX.839.908-XX) .
9.2.1. dispensar a devolução dos valores indevidamente recebidos até a data da ciência, pelo Comando da Aeronáutica, do presente acórdão, com base no Enunciado 106 da Súmula da Jurisprudência do TCU;
9.2.2. determinar ao Comando da Aeronáutica que:
9.2.2.1. faça cessar os pagamentos decorrentes dos atos impugnados, comunicando ao TCU, no prazo de 15 (quinze) dias, as providências adotadas, nos termos do art. 262, caput, do Regimento Interno do TCU, do art. 8º, caput, da Resolução-TCU 206/2007 e do art. 19, caput, da Instrução Normativa-TCU 78/2018;
9.2.2.2. esclareça às beneficiárias quanto ao direito de opção pelos benefícios legalmente acumuláveis, já que, nos termos do art. 29, inciso II, da Lei 3.765/1960, só é permitida a acumulação de uma pensão militar com outro benefício oriundo de outro regime;  
9.2.2.3. informe às interessadas que, no caso de não provimento de recursos eventualmente interpostos, deverão ser repostos os valores recebidos após a ciência deste acórdão pelo Comando da Aeronáutica;
9.2.2.4. comunique imediatamente às interessadas o teor do presente acórdão, encaminhando ao TCU, no prazo de 30 (trinta) dias, comprovante das respectivas datas de ciência, nos termos do art. 4º, § 3º, da Resolução-TCU 170/2004.

Atos de concessão de pensão militar emitidos pelo Comando da Aeronáutica. Apreciação para fins de registro.

Primeira Câmara

Comando da Aeronáutica.

3. Interessadas: Albertina da Conceição Nunes Gomes (XXX.222.234-XX); Amélia Alves Pinheiro (XXX.891.397-XX); Ana Beatriz Canelhas (XXX.460.337-XX); Ana de Nazaré de Freitas Lopes (XXX.555.147-XX); Célia Regina dos Santos Faria (XXX.652.067-XX); Conceição de Maria de Freitas Loos (XXX.102.557-XX); Diana Gonçalves Ferreira (XXX.739.218-XX); Elizabeth Miranda de Freitas (XXX.756.767-XX); Graciema Miranda de Freitas (XXX.061.027-XX); Ivonete Nunes Gomes (XXX.230.704-XX); Mara Cláudia de Oliveira Silva (XXX.563.477-XX); Márcia de Oliveira Silva (XXX.570.417-XX); Maria Adelaide de Oliveira Santos (XXX.738.212-XX); Maria Albertina Gomes Filha (XXX.231.224-XX); Sheyla Maria de Pinho Godoy (XXX.511.107-XX); Silvia Miranda de Freitas dos Santos (XXX.500.518-XX); Sônia Albano Feitosa (XXX.440.596-XX); Sônia Maria Nunes de Oliveira (XXX.210.384-XX); Sônia Maria de Pinho Godoy (XXX.079.967-XX); Sônia Regina Soares dos Santos (XXX.036.657-XX); Thereza de Jesus Moraes Araujo (XXX.839.908-XX); Verônica de Pinho Godoy (XXX.232.597-XX).

Jorge Oliveira.

13.1. Ministros presentes: Walton Alencar Rodrigues (Presidente), Vital do Rêgo (Relator) e Jorge Oliveira.
13.2. Ministro que alegou impedimento na Sessão: Jorge Oliveira.
13.3. Ministro-Substituto convocado: Marcos Bemquerer Costa.
13.4. Ministros-Substitutos presentes: Augusto Sherman Cavalcanti e Weder de Oliveira.

ACORDAO-COMPLETO-2474794

Acórdão de Relação 7459/2021 - Primeira Câmara

Acórdão de Relação

VITAL DO RÊGO

Adoto como relatório, com os devidos ajustes de forma, o parecer formulado no âmbito do Ministério Público junto ao TCU (peça 15) , a seguir transcrito:
Trata-se de processo consolidado com dez atos de pensões militares deferidas pelo Comando da Aeronáutica, que receberam pareceres pela legalidade do controle interno e da Secretaria de Fiscalização de Pessoal.
As pensões instituídas por Cleo José Moreira Santos (peça 4) e por Jaime Ferreira de Araújo (peça 6) têm como beneficiárias, respectivamente, Maria Adelaide de Oliveira Santos e Thereza de Jesus Moraes Araújo, ambas na qualidade de cônjuge.
Consultas aos sistemas de informações do Tribunal de Contas da União e da Relação Anual de Informações Sociais - RAIS, do Ministério da Economia, revelam que as interessadas, além das pensões militares, recebem os seguintes benefícios:
Maria Adelaide de Oliveira Santos:
- Aposentadoria por tempo de contribuição concedida pelo INSS, Benefício 1106330193, com vigência a partir de 07/07/1998;
- Pensão por morte previdenciária concedida pelo INSS, Benefício 1717724857, com data de início em 27/10/2014.
Thereza de Jesus Moraes Araújo:
- Aposentadoria por idade concedida pelo INSS, Benefício 0649004450, com vigência a partir de 03/11/1994;
- Pensão por morte previdenciária concedida pelo INSS, Benefício 1679813738, com data de início em 23/12/2013.
De acordo com o art. 29 da Lei 3.765/1960, em sua redação original, norma que dispõe sobre a concessão de pensões militares:
Art. 29. É permitida a acumulação:
a)  de duas pensões militares;
b)  de uma pensão militar com proventos de disponibilidade, reforma, vencimentos, aposentadoria ou pensão proveniente de um único cargo civil.
Com a edição da MP 2.215-10/2001, este artigo passou a dispor o seguinte:
Art. 29. É permitida a acumulação:
I - de uma pensão militar com proventos de disponibilidade, reforma, vencimentos ou aposentadoria;
II - de uma pensão militar com a de outro regime, observado o disposto no art. 37, inciso XI, da Constituição Federal.
Tendo em vista que o referido dispositivo legal em nenhum momento permitiu a acumulação de mais de dois benefícios, as pensões militares em exame devem ser consideradas ilegais, negando-se consequentemente os respectivos registros.
No âmbito desta Corte de Contas, a jurisprudência é pacífica no sentido de considerar tais acumulações indevidas, conforme se observa das seguintes deliberações:
Acórdão 8721/2017-TCU-Segunda Câmara
PENSÃO MILITAR. ACUMULAÇÃO ILEGAL DE BENEFÍCIOS. DESCUMPRIMENTO DAS REGRAS DO ART. 29 DA LEI 3.765/1960. ILEGALIDADE DE UM ATO E NEGATIVA DE REGISTRO. LEGALIDADE DOS DEMAIS ATOS, COM DETERMINAÇÃO PARA OS REGISTROS CORRESPONDENTES.
 (...) 
2. O benefício previdenciário do INSS é considerado para fins do disposto no mencionado art. 29 da Lei 3.765/1960, haja vista que, em se tratando de pensão civil, quer seja previdenciária quer estatutária, a acumulação de benefícios recebidos dos cofres públicos deve ser entendida de maneira restritiva.
Acórdão 10142/2017-TCU-Segunda Câmara
PESSOAL. PENSÃO MILITAR. PERCEPÇÃO SIMULTÂNEA DE MAIS DE DOIS BENEFÍCIOS. ACUMULAÇÃO ILEGAL. DESCUMPRIMENTO DAS REGRAS DO ART. 29 DA LEI 3.765/1960. ILEGALIDADE DE UM ATO E NEGATIVA DE REGISTRO. LEGALIDADE DAS OUTRAS CONCESSÕES, COM DETERMINAÇÃO PARA OS REGISTROS CORRESPONDENTES.
Acórdão 3653/2011-TCU-Segunda Câmara
PESSOAL. PENSÃO MILITAR. LEI Nº 3.765/1960. REVERSÃO EM FAVOR DAS FILHAS DO INSTITUIDOR. ACUMULAÇÃO DE TRÊS BENEFÍCIOS POR UMA INTERESSADA. ILEGALIDADE. DETERMINAÇÕES.
Os atos em apreço foram encaminhados pelo controle interno em 2017, de modo que não houve o decurso do prazo de cinco anos previsto pelo Supremo Tribunal Federal, no âmbito do RE 636.553, para a apreciação de atos de natureza complexa, por parte do Tribunal de Contas da União.
Ante o exposto, o Ministério Público de Contas manifesta-se pela ilegalidade das pensões militares instituídas por Cleo José Moreira Santos (peça 4) e por Jaime Ferreira de Araújo (peça 6) e aquiesce à proposta oferecida pela Sefip, quanto às demais concessões.
Eis o Relatório.

não há.

Procurador Júlio Marcelo de Oliveira.

PENSÃO MILITAR. ACUMULAÇÃO DE PENSÃO MILITAR COM OUTROS DOIS BENEFÍCIOS CUSTEADOS PELOS COFRES PÚBLICOS, EM DESACORDO COM A RESTRIÇÃO ESTABELECIDA PELO ART. 29, INCISO II, DA LEI 3.765/1960. LEGALIDADE DE OITO ATOS. ILEGALIDADE DE DOIS ATOS. NEGATIVA DE REGISTRO. DETERMINAÇÕES.

PENSÃO MILITAR (PMIL)

Secretaria de Fiscalização de Integridade de Atos e Pagamentos de Pessoal e de Benefícios Sociais (Sefip).

Trata-se de atos de concessão de pensão militar emitidos pelo Comando da Aeronáutica e instituídos pelos ex-militares Aluízio Correa Silva, Antonio Nunes Ferreira, Cleo José Moreira Santos, Jaime Ferreira de Araújo, Joel Nunes Gomes, Jairo Godoy, Jorge Thales Moura da Silva, José Martiniano dos Santos, Manoel Malaquias Rabelo de Freitas e Paulo Almeida de Souza Barros. 
A Sefip, na instrução de peça 13, propõe considerar legais todas as concessões constantes dos autos. 
O Ministério Público junto ao TCU, consoante o parecer acostado à peça 15, dissentiu da unidade técnica apenas no que se refere às concessões instituídas pelos ex-militares Cleo José Moreira Santos e Jaime Ferreira de Araújo. Isso porque as beneficiárias dos instituidores mencionados percebem, além das pensões militares instituídas em seu favor, outros dois benefícios previdenciários custeados pelos cofres públicos, em desacordo com as restrições previstas no art. 29, inciso II, da Lei 3.765/1960. 
Assim, o MPTCU manifesta-se pela ilegalidade das pensões militares instituídas por Cleo José Moreira Santos e por Jaime Ferreira de Araújo e aquiesce à proposta oferecida pela Sefip quanto às demais concessões.
II
Registro minha concordância com o parecer formulado no âmbito do Ministério Público, razão pela qual o acolho, às minhas razões de decidir, por seus próprios fundamentos, sem prejuízo de tecer os comentários e esclarecimentos a seguir.
No que diz respeito aos atos instituídos pelos ex-militares Aluízio Correa Silva, Antonio Nunes Ferreira, Jairo Godoy, Joel Nunes Gomes, Jorge Thales Moura da Silva, José Martiniano dos Santos, Manoel Malaquias Rabelo de Freitas e Paulo Almeida de Souza Barros, de fato, não há mácula capaz de obstar o registro, razão pela qual as referidas concessões estão aptas a receber a chancela da legalidade.
No que diz respeito ao ato de pensão militar instituído por Cleo José Moreira Santos, observo que a pensionista Maria Adelaide de Oliveira Santos (cônjuge) percebe, além da pensão militar, outros dois benefícios do INSS: (i) aposentadoria por tempo de contribuição (Benefício número: 1106330193) ; (ii) pensão por morte previdenciária (Benefício número: 1717724857) .
Já na pensão instituída por Jaime Ferreira de Araújo, verifico que a beneficiária Thereza de Jesus Moraes Araújo (cônjuge) também percebe, além da pensão militar, outros dois benefícios do INSS: (i) Aposentadoria por idade (Benefício número: 0649004450) ; (ii) pensão por morte previdenciária (Benefício número: 1679813738) .
Destaco que as informações acerca dos benefícios percebidos de forma cumulativa com as pensões militares em comento foram extraídas a partir de consulta à base do INSS, oriunda da "Maciça", realizada em 15/10/2020. 
Nessa situação, os benefícios decorrentes das aludidas pensões militares ferem a prescrição literal contida no art. 29, inciso II, da Lei 3.765/1960 (Lei de Pensões Militares) , in verbis:
Art. 29.  É permitida a acumulação:  
I - de uma pensão militar com proventos de disponibilidade, reforma, vencimentos ou aposentadoria;      
II - de uma pensão militar com a de outro regime, observado o disposto no art. 37, inciso XI, da Constituição Federal.        
Observo que esta Corte de Contas tem entendimento consolidado no sentido da impossibilidade de acumulação de pensão militar com dois ou mais benefícios. Nesse sentido, entre outros, os Acórdãos 1.721/2020 e 646/2020, ambos da 1ª Câmara e os Acórdãos 8.721/2017 e 10.142/2017, ambos da 2ª Câmara.
Por fim, destaco que os atos inquinados deram entrada nesta Corte de Contas, respectivamente, em 21/2/2017 e 15/8/2017, portanto, há menos de cinco anos, situação que permite a apreciação por esta Corte de Contas.
Ante o exposto, VOTO para que seja adotada a minuta de acórdão que ora trago ao exame deste Colegiado. 
TCU, Sala das Sessões Ministro Luciano Brandão Alves de Souza, em 23 de março de 2021.
Ministro VITAL DO RÊGO 
Relator